【裁判字號】    98,上,12
【裁判日期】    980602
【裁判案由】    確認董事會決議無效
【裁判全文】
臺灣高等法院花蓮分院民事判決            98年度上字第12號
上  訴  人  子○○
            丙○○
            戊○○
            癸○○
            己○○
            辛○○
            甲○○
            庚○○
            乙  ○
            丁○○
共      同
訴訟代理人  魏辰州律師
被上訴人    壬○○
訴訟代理人  曾泰源律師
當事人間請求確認董事會決議無效事件，上訴人對於臺灣花蓮地
方法院中華民國98年2月10日97年度訴字第218號第一審判決，提
起上訴，本院於98年5月19日言詞辯論終結，判決如下：
    主  文
上訴駁回。
第二審訴訟費用由上訴人負擔。
    事實及理由
一、本件經本院審理結果，認為原審為被上訴人勝訴之判決，宣
    告上訴人於民國97年5月25日所召集之財團法人台灣省花蓮
    縣花蓮港天宮第7屆董監事選舉會議，所為改選花蓮港天宮
    第8屆董監事之決議無效，認事用法均無不合，應予維持，
    並引用原判決所記載之事實及理由如附件。
二、上訴人請求廢棄原判決，及駁回被上訴人在第一審之訴。除
    援用在原審之陳述外，其上訴理由略以：
（一）按系爭董監事聯席會議出席之與會者共有子○○、丙○○
      、戊○○、丁○○、甲○○、己○○、辛○○、乙○、庚
      ○○、癸○○、丑○○等11人（謝亞述並未計入出席人數
      ），有上訴人於原審97年9月17日庭呈之台灣花蓮地方法
      院所屬民間公證人許正次事務所97年度花院民公正字第
      1669 號公證書所附之系爭會議簽到單及現場照片在卷足
      參。又上開系爭會議簽到單上業已載明為「財團法人台灣
      省花蓮縣花蓮港天宮九十七年度第一次第七屆董監事聯席
      會」，顯見訴外人丑○○於會議當日係明知該會議之內容
      及目的而仍於簽到單上簽名後出席該會議並於會議中發言
      。另參諸系爭會議當日所錄製之影音光碟內容所載丑○○
      於會議當日針對議程內容 (即有關港天宮第8屆董監事改
      選事宜) 之發言可證，其確實是以參加該次會議之目的出
      席，並無隻字片語提到其係「前往遞送謝亞述撤銷委託之
      書面」，或「非以參加該次會議目的而出席。」，且直至
      該會議進行董監事改選領取選票為止，仍可見其待在會場
      （詳參原審97年12月1日勘驗筆錄。蓋設若丑○○係為前
      往遞送謝亞述撤銷委託之書面，則其僅須將謝亞述撤銷委
      託之書面交予會場工作人員即可，又何須於簽到簿上簽名
      並進入會場針對該日議程內容發言）。
（二）又丑○○雖於原審97年12月11日庭訊時供稱其並非以出席
      該次會議之目的到場等云云，惟觀諸其所為有關會議當日
      過程之證述，不僅明顯悖於前開影音光碟所載內容，復於
      證述前閱覽被上訴人所交付之97年12月11日「民事言詞辯
      論意旨狀」（詳參原審97年12月11日言詞辯論筆錄），顯
      見其所為不利於被告之證述乃出於原告授意而有偏頗之虞
      ，難以憑信。
（三）復依上開會議當日所錄製之影音光碟內容所示，其就系爭
      會議自開始至結束乃全程連續錄影，並無中斷不連續之情
      形。另參諸證人陳俊良、許書彰、高玉璋、金淦福、林宏
      德等人之就系爭會議開始前，並未聽聞報到台之工作人員
      或上訴人子○○表示沒有簽名就不得進入會場。及會議進
      行中被上訴人率眾於會場外喧嘩鬧場後，上訴人子○○身
      為系爭會議之主席，為維持會場之秩序，除請求轄區員警
      到場維持秩序外，另要求出席者簽名以示負責…等情，彼
      此證述亦大致相符，堪以採信。從而原判決以上訴人「並
      未提供系爭會議全部完整之錄影內容予本院，而僅刻意提
      供上開錄影光碟內容所顯示之系爭會議經過，」為由，認
      難僅憑上開錄影光碟顯示之內容，判定系爭會議現場經過
      之全貌，及認定證人丑○○「係為將謝亞述撤銷委託書拿
      入會場，始於報到台人員要求下於簽到簿簽名，其自始即
      無出席系爭會議之真意」等云云，曲解卷內客觀事證而為
      不利於上訴人等之認定，亦難令人甘服。
三、被上訴人請求駁回上訴，除援用在原審之陳述外，其答辯理
    由略以：
（一）參照被上訴人壬○○於原審98年1月17日提附件四台灣高
      等法院前案紀錄表發見上訴人子○○有賭博及妨害自由等
      前科，依據98年1月17日被上訴人壬○○言詞辯論意旨狀
      附件五港天宮捐助章程第六條規定，根本不得被選任為下
      屆董監事，然上訴人子○○卻隱瞞前其賭博、妨害自由等
      前科之素行不良事實，其竟被遴選為第7、8屆董監事，主
      管機關花蓮縣政府或因無法查明，而被詐騙核備，惟既依
      港天宮捐助暨組織章程第6條之規定：品性良好，無不良
      紀錄者，始得擔任董事，則上訴人子○○既有上開不良品
      性，其當選董事實已違反法令與章程，自屬當然確定無效
      ，則上訴人子○○之資格，依民法第64條規定，自得由被
      上訴人訴請法院宣告該當選行為為無效，再依民法第64條
      規定宣告其無權召集（即不具董事身分），而訴請會議無
      效，從而，原審認上訴人子○○於97年5月召集董監事聯
      席會議時與港天宮之委任關係尚未終止而有權召開，容有
      誤會。
（二）依開會錄影過程觀察，上訴人子○○將會場派人在門口守
      著，並表示未簽名不准進會場（於影帶中有說此話），乃
      其為取得到場人數過半之詐術證據。此亦為何初子○○所
      自己寫之書狀，先排除丑○○之人而為自認係10人出席之
      情事，堪證丑○○確已表明非出席之本意（相片可證明證
      人丑○○交付子○○，申明不出席之書面，可推知）。
（三）又會議出席人員丑○○本在簽名時即已表明非出席本次會
      議之意，而係遞謝亞述撤銷委託而來，當其在場會議，也
      表示放棄選舉，會場並無表決同意與否，雖有人表示很高
      興他到場此舉，即表示陳非羅派人員，怎麼可能是出席參
      加會議之本意？按其本意，本非為參與本次會議，只是其
      本人初在會場上不知如何表達只為送撤銷書，且嗣並再進
      場而持其本人聲明非出席參與本次開會之意思之書面為證
      ，而離開後，另有丑○○所發函予子○○及港天宮之存證
      信函為證，並附申明書，足證證人丑○○無有「出席開會
      」之認知與意思，即應以少一人出席計。
（四）據上訴人庚○○陳述，謝亞述前一晚就向他表示不受委託
      ，所以他沒有把委託書帶到會場，進而可證謝亞述之簽名
      是偽造（參附件三），則是日開會人數除丑○○外又少1
      人。至於，邱萬安的委託書乃其兒子所擅自為之，並未經
      邱萬安之授權，自屬無效。
（五）綜上所述，97年5月25日所召集之財團法人台灣省花蓮縣
      花蓮港天宮第7屆董監事聯席會議，因當日出席人數未達
      董監事人數過半數11人，從而，本件會議所為決議，依法
      自屬無效，上訴人之上訴實無理由，應予駁回。
四、駁回上訴之理由
（一）被上訴人於原審之聲明原為「請求判令宣告上訴人於97年
      5 月25日所召集財團法人台灣省花蓮縣花蓮港天宮第7屆
      97 年度董監事聯席會議暨選舉第8屆董監事會議所為改選
      董事及監事之行為無效。」嗣經本院闡明後，文字上修正
      為「請求宣告上訴人於97年5月25日所召集之財團法人台
      灣省花蓮縣花蓮港天宮第7屆董監事選舉會議，所為改選
      花蓮港天宮第8屆董監事之決議無效。」語意相同，上訴
      人當庭表示瞭解且不爭執，自無不合。
（二）兩造於本院審理時，就財團法人台灣省花蓮縣花蓮港天宮
      之董監事會議，應有過半數之董監事出席始能開會，及應
      有出席人數過半數之同意始能決議乙節，並不爭執。所爭
      執者為：子○○是否有權召集97年5月25日財團法人台灣
      省花蓮縣花蓮港天宮第7屆董監事選舉會議、該會議是否
      有過半數之董監事出席及所為改選花蓮港天宮第8屆董監
      事之決議是否有效。
（三）查財團法人台灣省花蓮縣花蓮港天宮於97年5月25日所召
      開之第7屆董監事選舉會議，依簽到簿之記載，出席人員
      雖有：子○○、丙○○、戊○○、丁○○、甲○○、己○
      ○、辛○○、乙○、庚○○、癸○○、丑○○等11人。惟
      證人陳慶洲於原審審理時已明確證稱：「（提示97年第1
      次第7屆董監事聯席會簽到簿，上面的簽名是否為你所親
      簽？當天會議是否有參加？）是的。當天會議我沒有參加
      ，我只是送謝亞述之撤銷委任書給子○○。我要把謝亞述
      之撤銷委任書送進去會場，報到台的人要求我要簽名才能
      進入會場，如果不簽名就不讓我進去，所以我就在簽到簿
      上簽名。我將謝亞述之撤銷委任書送進去交給公證人，他
      就收下了。我在會場裡面待了不到10分鐘就走了。」、「
      （為何還在會場裡面待了10幾分鐘？）我是為了等公證人
      宣讀謝亞述之撤銷委任書，但是他後來沒有打開看，也沒
      有唸，我當時以為公證人會打開來唸，所以才在會場等。
      我一進去會場，就立刻將謝亞述之撤銷委任書交給公證人
      ，後來才在座位上坐下，因為大家都是朋友，大家就叫我
      坐下來聊聊，後來我看公證人沒有宣讀謝亞述之撤銷委任
      書，我就向公證人要回謝亞述之撤銷委任書，公證人並沒
      有還給我，之後我才起立向大家說，我放棄選舉，後來我
      就走出會場...。」、「（是否記得你在會場有無接電話
      ？）有，因為我是開計程車的，是要我去程載的客人打來
      ，我接完電話後回到會場，原告那邊的人就來了，兩邊就
      開始吵架，之後我就沒有再進入會場。」、「（你是否還
      很詳細記得你在會場的時間以及所作事情的順序？）我順
      序不太記得了。」、「我當天從頭到尾就是為了要送謝亞
      述之撤銷委任書，不是去參加開會。」等語（原審卷二第
      30 -34頁）；核與會議簽到簿上謝亞述之名字事後遭黑筆
      刪除（原審卷一第133頁）及會議現場錄影光碟勘驗結果
      大致相符。而上訴人戊○○、庚○○、丁○○亦供稱證人
      丑○○並未偏向哪一方等語，上訴人乙○復供陳證人丑○
      ○係偏向上訴人一方等語（原審卷二第9、10頁）。足見
      證人丑○○之上開證詞，可以採信。
（四）證人丑○○既係為將謝亞述撤銷委託書拿入會場，始於報
      到台人員要求下於簽到簿簽名，嗣並向其他出席人員表明
      伊放棄選舉，旋於會議進行中離席，足認其自始即無出席
      及參與上開選舉會議之意思。自不能以丑○○為將謝亞述
      撤銷委託書拿入會場而於報到台人員要求下簽名，遽將其
      計入會議之出席人數。則扣除丑○○後，上開會議實際出
      席人數僅有10人，未有過半數之董監事出席，當不得為開
      會並為改選第8屆董監事之決議。從而，上訴人起訴請求
      宣告上開會議所為改選花蓮港天宮第8屆董監事之決議無
      效，自應准許。上訴意旨指摘原判決不當，求予廢棄改判
      ，為無理由，應予駁回。
五、本件事證已臻明確，兩造其餘攻擊、防禦方法，於判決結果
    均無影響，爰不一一論述。
據上論結，本件上訴為無理由，依民事訴訟法第449條第1項、第
78條、第85條第1項前段，判決如主文。
中    華    民    國    98    年    6    月     2     日
                  民事庭審判長法  官    謝 志 揚
                              法  官    林 鳳 珠
                              法  官    林 慶 煙
以上正本係照原本作成。
如不服本判決，應於收受送達後20日內向本院提出上訴書狀，其
未表明上訴理由者，應於提出上訴後20日內向本院補提理由書狀
（均須按他造當事人之人數附繕本）。上訴時應提出委任律師或
具有律師資格之人之委任狀；委任有律師資格者，另應附具律師
資格證書及釋明委任人與受任人有民事訴訟法第466條之1第1項
但書或第2項（詳附註）所定關係之釋明文書影本。
附註：
民事訴訟法第466條之1（第1項、第2項）：
對於第二審判決上訴，上訴人應委任律師為訴訟代理人。但上訴
人或其他法定代理人具有律師資格者，不在此限。
上訴人之配偶、三親等內之血親、二親等內之姻親，或上訴人為
法人、中央或地方機關時，其所屬專任人員具有律師資格並經法
院認為適當者，亦得為第三審訴訟代理人。
中    華    民    國    98    年    6    月     2     日
                              書記官    林 明 智


司法院資訊處製作；財團法人民間司法改革基金會備份。
